【裁判字號】    97,交聲,1398
【裁判日期】    971011
【裁判案由】    違反道路交通管理處罰條例聲明異議
【裁判全文】
臺灣桃園地方法院刑事裁定            97年度交聲字第1398號
原處分機關  交通部公路總局新竹區監理所桃園監理站
異 議 人即  甲○○
受 處 分人
上列異議人即受處分人因違反道路交通管理處罰條例案件，對於
交通部公路總局新竹區監理所桃園監理站所為之處分（原處分案
號：桃監裁罰字第裁52-DB0000000號）聲明異議，本院裁定如下
：
    主  文
原處分撤銷。
甲○○汽車駕駛人，駕駛汽車經測試檢定酒精濃度超過規定標準
，應接受道路交通安全講習。
    理  由
一、聲明異議意旨略以：異議人於取得聯結車駕駛資格而換發駕
    駛執照時，已無較低級車類車輛駕駛執照可供吊扣，請求本
    院審酌異議人係以擔任駕駛聯接車司機為業，家中經濟僅賴
    異議人駕駛聯結車為生，勿吊扣異議人所有之聯結車駕駛執
    照等語。
二、原處分意旨略以：異議人駕駛車號3625-RY 號自小客車，於
    民國96年10月22日凌晨1 時10分許，在桃園縣八德市○○路
    1156巷口，經警攔停舉發「酒後駕車（酒測值為0.66MG/L）
    」之違規（甲○○所涉公共危險罪部分，經本院於97年1 月
    18日以97年度桃簡字第315 號判處罰金新臺幣（下同）70,0
    00元且執行完畢），依違反道路交通管理處罰條例第35條第
    1 項第1 款之規定，處罰鍰45,000元，並吊扣汽車駕駛執照
    12個月（因異議人係以其聯結車駕駛執照駕駛自小客車，故
    吊扣其職業聯結車駕駛執照）及施以道路交通安全講習。
三、按汽車駕駛人，駕駛汽車經測試檢定酒精濃度超過規定標準
    者，處新臺幣一萬五千元以上六萬元以下罰鍰，並當場移置
    保管該汽車及吊扣其駕駛執照一年。汽車駕駛人有第三十五
    條第一項規定之情形者，應接受道路交通安全講習，道路交
    通管理處罰條例第35條第1 項第1 款及第24條第1 項第2 款
    分別定有明文。又汽車駕駛人，因違反本條例及道路交通安
    全規則之規定，受吊銷駕駛執照處分時，吊銷其持有各級車
    類之駕駛執照，道路交通管理處罰條例第68條亦有規定。
四、經查：
(一)、異議人甲○○於96年10月22日凌晨1 時10分許，在桃園縣八
    德市○○路1156巷口，酒後駕駛車號3625-RY 號自小客車，
    為警攔停後，測得吐氣所含酒精濃度為每公升0.66毫克，而
    有「汽車駕駛人酒精濃度超過規定標準」之違規行為，此為
    異議人於本院審理時自承不諱，並有舉發通知單1 紙在卷可
    按，是異議人前開交通違規事實，即堪認定。
(二)、其次，原處分機關固係本於道路交通管理處罰條例第35條第
    1 項第1 款規定，吊扣異議人張智傑駕駛執照12個月，惟該
    條既僅單純規定「吊扣其駕駛執照1 年」，而未明定其駕駛
    執照之種類，則有關吊扣、吊銷駕駛執照處分效力與執行方
    式之法令依據，自仍應以道路交通管理處罰條例第68條規定
    為依據。而道路交通管理處罰條例第68條已於94年12月14日
    修正，並自95年3 月1 日施行生效，茲因本件行為時及裁決
    時係分別為96年10月22日及97年7 月25日，均在該條文修正
    之後，是本件違規行為之認定，自應依行為時及裁處時之道
    路交通管理處罰條例第68條規定（即上開94年12月14日修正
    後之該條例第68條）裁處。又上開條例修正前之第68條原係
    規定：「汽車駕駛人因違反本條例及道路交通安全規則之規
    定，受吊扣或吊銷駕駛執照處分時，吊扣或吊銷其持有各級
    車類之駕駛執照」，修正後則係規定：「汽車駕駛人，因違
    反本條例及道路交通安全規則之規定，受吊銷駕駛執照處分
    時，吊銷其持有各級車類之駕駛執照」，經與修正前條文比
    較，可知乃係將原條文中「吊扣或」三字刪除，而僅餘現行
    之「吊銷」，則依「明示其一，排除其他」之法理，現行之
    上開規定應係明示排除「吊扣駕駛執照處分時，吊扣其持有
    各級車類之駕駛執照」之規定，而僅餘「吊銷駕駛執照處分
    時，始吊銷其持有各級車類之駕駛執照」之規定。是以，本
    件異議人既係因駕駛自小客車而違規，則其依法所受之處分
    ，即應係指限制其駕駛自小客車之權利，而應吊扣其小型車
    駕駛執照，始符修正後該條例第68條規定之意旨。
(三)、至本件原處分機關雖以道路交通安全規則第61條既已確立一
    人一照原則，則依道路交通管理處罰條例第35條第1 項第1
    款規定須吊扣駕駛執照時，自應係指吊扣駕駛人酒後違規駕
    駛時，駕駛該車輛所憑之駕駛執照云云。惟查：
  1.交通行政實務上所建立之「一人一照」原則，乃為交通管理
    便利而設立，要不能因此行政便宜而影響人民權利。查本件
    行為人違規時既僅駕駛自小客車，則依上開說明，自僅能藉
    由吊扣其普通駕駛執照之方式限制其該部分之用路權利，免
    對以駕駛聯結車為生之行為人造成過大影響。至於實際執行
    吊扣駕駛執照時，大可逕於該駕駛執照上註記不得駕駛特定
    較低級汽車，以示該駕駛人係因駕駛何車種車輛違規而遭吊
    扣何車種之駕駛執照。相較於一律吊扣行為人所持有各級駕
    駛執照之作法，此等作法亦屬對人民之侵害影響無異較小而
    合乎比例原則所揭示之「最小侵害性原則」。
  2.次按平等原則，乃指相同之事情應為相同之處理，不同之事
    情，應為不同之處理。建立此原則固係為禁止恣意行為，而
    非全然要求不得為差別處理。苟行為乃係出於恣意，而非依
    法之行為，自仍難認無違反平等原則。就本件因汽車駕駛人
    酒精濃度超過規定標準而駕駛自小客車之違規情形而言，該
    違規駕駛行為對於其他用路人或交通安全所造成之危險或影
    響，既不因駕駛人是否領有高級、等級駕照或無照駕駛而有
    不同，則何以就同一違規事件，於吊扣駕照時，卻專以駕駛
    人於違規當時所憑駕駛執照種類而為決定？已非無疑。又苟
    確如原處分機關所述，應吊扣駕駛人違規當時所憑之駕駛執
    照云云，然依道路交通安全規則第60條規定觀之，因請汽車
    駕駛執照考驗者，本應具備特定之資格與經歷，以應考聯結
    車職業駕駛執照為例，即須先領有大客車或大貨車職業駕駛
    執照，而欲領有大客車或大貨車之駕駛執照，若非該駕駛人
    具有小型車駕駛執照且達相當時間以上，亦無以為之，則對
    照於同規則第61條第1 項第1 款規定，自可確定汽車駕駛人
    若已取得聯結車之駕駛執照，該駕駛人當亦已持有小型車之
    駕駛執照至明，此點要不因目前交通行政實務僅換發駕駛人
    1 張聯結車駕駛執照而有不同。準此，又何得能逕認該持有
    聯結車駕駛執照者駕駛自小客車時，均係以高級之「聯結車
    駕照」而為駕駛，而非認定為該駕駛人係持先前已有之小型
    車駕駛執照而駕駛？循此益徵原處分機關徒以違規時駕駛人
    所持用之駕照而作為決定是否吊扣駕照種類之標準，並無依
    據，則原處分機關其依此區別所為之上開裁罰結果，自難謂
    無與平等原則扞格之處。
五、再按94年2 月5 日公布、95年2 月5 日施行之行政罰法第26
    條規定「一行為同時觸犯刑事法律及違反行政法上義務規定
    者，依刑事法律處罰之。但其行為應處以其他種類行政罰或
    得沒入之物而未經法院宣告沒收者，亦得裁處之。前項行為
    如經不起訴處分或為無罪、免訴、不受理、不付審理之裁判
    確定者，得依違反行政法上義務規定裁處之。」，即所謂一
    事不二罰原則，探其立法目的，無非以一行為同時觸犯刑事
    法律及違反行政法上義務規定時，由於刑罰與行政罰同屬不
    法行為之制裁，而刑罰之懲罰作用較強，依刑事法律處罰即
    足資警惕，實無一事二罰再處行政罰之必要，但罰鍰以外之
    沒入或其他種類行政罰，因兼具維護公共秩序之作用，為達
    行政目的，行政機關仍得併予裁處。本件異議人於上開時日
    酒後不能安全駕駛自小客車而仍駕駛之行為，既已於97年1
    月18日經本院以97年度桃交簡字第315 號判處罰金70,000元
    ，異議人且於同年4 月22日繳清罰金執行完畢等情，業據異
    議人陳明在卷，復有該份判決書及臺灣高等法院被告前案紀
    錄表附卷可稽，則揆諸前開說明，異議人因同一酒後駕車行
    為同時觸犯刑事法律及違反行政法上義務，其中刑事部分既
    經判處罪刑執行完畢，基於「一事不二罰」原則，自不得再
    依行政規定逕行課與相同種類之裁罰。從而，原處分機關以
    異議人酒精濃度超過規定標準，進而裁處罰鍰49, 500 元，
    即有未恰【至原裁決書處罰主文欄雖附記：「涉公共危險罪
    罰鍰部分，請俟收受法院裁定書之後一個月內至本站辦理後
    續事宜」等語，惟原處分機關對異議人所為課處罰鍰49,500
    元之行政處分效力，既不因上開註記而消滅，至多僅係事後
    得否退還已繳罰鍰之問題，自難依此逕認原處分機關乃依此
    註記而就罰鍰部分為不罰之處分，併此敘明】。
六、綜上所述，異議人於前述時、地駕駛上開自小客車，而有「
    汽車駕駛人酒精濃度超過規定標準」之違規行為，洵堪認定
    。原處分機關依道路交通管理處罰條例第24條第1 項第2 款
    規定施以道路交通安全講習之裁罰部分，固無違誤，惟就其
    依同條例第35條第1 項第1 款規定裁處異議人罰鍰49,500元
    ，及吊扣異議人職業聯結車駕駛執照12個月之裁罰部分，則
    因異議人同一酒後駕車行為，其中刑事部分已經科處罰金70
    ,000 元 確定且執行完畢，本於「一事不二罰」原則，自不
    得再對異議人違反行政法義務之行為更課處罰鍰；又異議人
    既係駕駛自小客車而違規，則依同條例第68條規定修正意旨
    ，亦不得據此吊扣其現尚有效之職業大客車駕駛執照，原處
    分機關就此所為裁處，均有未恰。從而，異議人提起本件聲
    明異議，為有理由，應由本院將原處分撤銷（因本件為一個
    違規行為，罰鍰與吊扣處分無從區分），自為裁罰如主文所
    示，以期適法。
七、據上論斷，應依道路交通案件處理辦法第20條，裁定如主文
    。
中    華    民    國    97    年    10    月    11    日
                  刑事第八庭    法  官  呂綺珍
以上正本證明與原本無異。
如不服本裁定，應於送達後5 日內，向本院提出抗告狀。
                                書記官  范升福
中    華    民    國    97    年    10    月    11    日


司法院資訊處製作；財團法人民間司法改革基金會備份。
